【裁判字號】    99,司養聲,334
【裁判日期】    991108
【裁判案由】    終止收養
【裁判全文】
臺灣高雄地方法院民事裁定           99年度司養聲字第334號
聲  請  人  甲○○
上聲請人聲請許可終止收養事件，本院裁定如下：
    主  文
准予終止聲請人甲○○（男，民國○○○年○○月○○日生，身
分證統一編號：Ｚ000000000號）與養父乙○○（已歿
）間之收養關係。
程序費用新臺幣壹仟元由聲請人負擔。
    理  由
一、按在養父母死亡後，民法修正前第1080條第5 項規定僅限於
    養子女不能維持生活而無謀生能力時，始得聲請法院許可終
    止收養，失之過嚴，是為保護養子女之利益，應使其有聲請
    法院許可終止收養之機會（見民國96年5 月23日修正立法理
    由一），故於修正後民法第1080條之1 第1 項、第4 項明定
    ：「養父母死亡後，養子女得聲請法院許可終止收養。」；
    「法院認終止收養顯失公平者，得不許可之。」又按養父母
    死亡時，養父母與養子女間之婚生親子關係固已消滅，然二
    者間之收養關係並未當然解消，是我國法上定有死後終止收
    養之制度，其目的在於解消養子女與死亡養父母之親屬間之
    法定血親關係，同時為圖回復其本性及回復其與本生父母之
    法律關係。換言之，在法院依法裁定收養終止之前，收養人
    與被收養人間之收養關係仍持續中，是本件即無適用舊法關
    於終止收養要件之餘地，而應逕依修正後民法親屬編之規定
    予以審酌，合先敘明。
二、聲請意旨略以：緣聲請人甲○○之養父乙○○（男，民國○○
    年○ 月○○日生，身分證統一編號：Ｚ000000000號）於90年8
    月29日死亡，聲請人爰依民法第1080之1 條第1 項規定聲請
    准予終止前開之收養關係等語。
三、經查：
（一）聲請人上述之主張，業據其提出戶籍謄本1 紙為證，並經
      聲請人到庭陳述：「（問：聲請事項？）請求終止甲○○
      與乙○○之收養關係。（問：事實理由？）詳如聲請狀所
      載。聲請人自幼與生母同住，聲請人之衣食住行之花費亦
      均由生母所支付，聲請人從未與收養人乙○○同住，收養
      人於90年間過世，而聲請人因為從小與生母同住，是聲請
      人的生活教養均未因收養人乙○○之過世而受影響，且聲
      請人於98年結婚，因此希望能解除與養父親屬間之法定血
      親關係，同時為圖回復本姓及與生父母之法律關係。（問
      ：何時被乙○○收養？）從我有記憶就被收養。收養人是
      我母親的哥哥，但是我沒有跟乙○○一起住，我都是跟媽
      媽一起住。（問：父母親是否離婚後才被舅舅收養？）應
      該是，我也沒有去問母親。至於舅舅為何要收養，我也不
      清楚。（問：養父乙○○是否有其他的小孩？）他有自己
      的配偶、小孩。（問：有無繼承你養父的遺產？）沒有。
      我有拋棄繼承。我沒有跟乙○○住，也沒有跟他聯絡，我
      是被通知強制執行的時候，才知道乙○○欠了很多錢，所
      以我才到法院聲明拋棄繼承。（問：是否了解終止收養在
      法律上的意義，回復本姓與本生父母的關係？）是。（問
      ：生父是否還在世？）還在。」等語（見本院99年10月29
      日非訟事件筆錄）。
（二）本院審酌聲請人自幼即未與養父乙○○共同生活，又聲請
      人於96年4 月3 日向本院聲明拋棄養父乙○○之繼承權，
      並經本院以96年度繼字第785 號准予備查在案，且乙○○
      生前育有1 子劉正邦等情，業據本院依職權調取上開卷宗
      核閱屬實，綜上，堪認本件聲請人聲請終止收養，應無任
      何顯失公平之情形，揆諸首揭說明，聲請人聲請終止其與
      養父乙○○間之收養關係，於法並無不合，應予准許。
四、依非訟事件法第21條第1 項前段、第24條第1 項，裁定如主
    文。
五、如不服本裁定，應於裁定送達後10日之不變期間內，向本院
    提出抗告狀，並繳納抗告費新臺幣1,000 元。
中    華    民    國    99    年    11    月    8     日
                  家事法庭  司法事務官  宋佳蓁

司法院資訊處製作；財團法人民間司法改革基金會備份。
